【裁判字號】    87,訴,636
【裁判日期】    890125
【裁判案由】    清償債務
【裁判全文】
臺灣臺北地方法院民事判決  八十七年度訴字第六三六號
    原      告  乙○○
    訴訟代理人  丁○○
                吳明益律師
    複  代理人  方文君律師
    被      告  甲○○          住台北市○○○路二八二號五樓之十三
    訴訟代理人  丁中原律師
    複  代理人  陳玉玲律師
    訴訟代理人  杜英達律師
    被      告  丙○○死亡）.
    承受訴訟人  蔡連發          住台北縣五股鄉○○路○段五七七巷八０弄二六
                              .
                蔡朝西        .
右當事人間請求給付借款事件，本院判決如左：
    主    文
原告之訴及其假執行之聲請均駁回。
訴訟費用由原告負擔。
    事    實
甲、原告方面：
  壹、聲明：
    一、被告應連帶給付原告新台幣（下同）二百一十三萬五千九百七十一元。
    二、願供擔保請准宣告假執行。
  貳、陳述：
  一、被告甲○○與原告同為祥宏建設公司股東，自民國（下同）八十三年起陸續向
      原告借款二千五百二十萬元，被告均開立遠期支票為擔保，並誆稱其生意獲利
      頗豐並有資產，嗣又向原告借款二百萬元；第於八十六年三月間向原告藉稱欲
      投資股票經營丙種墊款，投資期間並提供股票作為擔保，請求原告借款一千八
      百萬元及五百萬元，並開立以被告丙○○為發票人之短期支票以為擔保；被告
      復於八十六年七月間共謀向原告詐取款項，由被告丙○○謊稱欲擴大經營高級
      進口轎車買賣獲利豐厚，之前所欠款項將可於近日清償，並將以汽車證件交予
      原告供擔保，原告乃再借款三百萬元及四百七十二萬元，另於同年八月二十一
      日依被告央求以二張客票背書擔保又借予一百八十萬元，總計被告自原告處取
      得之金錢達六千餘萬元，詎被告交付之支票自八十六年八月二十六日起陸續因
      存款不足遭退票，原告始知受騙，爰依消費借貸及侵權行為之法律關係先請求
      一部債權額二百一十三萬五千九百七十一元（即被告甲○○暫寄祥宏建設股份
      有限公司保管之支票一紙、發票人李隆輝、票號ＢＹ0000000、金額二
      百一十二萬零八百元、發票日八十六年十二月十三日及聲請假扣押之執行費用
      一萬五千一百七十一元）。茲就被告等共同借貸及共同侵權行為再予析述如下
      ：
  二、本件係被告二人共同借貸：
  （一）被告甲○○於本院八十六年度自字第一一０七號刑事案件八十七年二月六日
        開庭時亦承認此情，僅筆錄漏未記載其承認之表示，惟據其前後記載之意旨
        ，可認被告甲○○並未再予爭執，應認已生自認之效力；又證人陳金水亦到
        庭證稱被告甲○○於調解時承認與被告丙○○共同借款，僅就部分丙○○私
        下所借款項有意見。
  （二）被告用以擔保借款之支票雖以被告丙○○為發票人，惟金額均由被告甲○○
        填寫，參以被告甲○○支付其別墅之工程款及材料款均開立以被告丙○○為
        負責人之頂加汽車公司支票，足見本件係由被告二人共同借貸再以被告丙○
        ○名義開立支票；且原告所借款項均匯入被告甲○○之戶頭，被告辯稱係被
        告甲○○開立後交由被告丙○○使用，亦與常理不合。
  （三）被告甲○○曾承諾清償借款，惟嗣後因恐負法律責任乃意圖卸責而要求代書
        黃飛麟將債務清償協議書之當事人由被告甲○○改為被告丙○○，並更改部
        分清償內容；且被告甲○○縱未共同清償，既表示共同處理債務，亦屬併存
        之債務承擔。
  三、被告共同詐欺，應負侵權行為賠償責任：
  （一）被告利用之前借款正常付息以取信於原告，於八十五年底明知股資股票虧損
        二億元並遭人倒債上億元而財力不佳，猶隱暪前揭事實共同以被告丙○○名
        義誆稱投資股票丙種墊款，並會提供股票為擔保，復以投資進口汽車生意獲
        利豐厚並押付證件，向被告詐得鉅款。
  （二）被告雖辯稱借款並非從事進口汽車或丙種墊款，而係從事民間二胎貸款賺取
        利息，惟被告實將借款用於投資股票或另行花用，與彼等向原告所稱借款目
        的不合，顯有詐欺之行為。
  （三）被告早於八十五年十一、十二月間即遭人倒債，當時已然財力不足，猶於八
        十六年間藉口向原告借款，且於八十六年八月二十一日最後一筆借款後五日
        即發生退票，足見被告確有詐欺之意圖，被告二人於詐得款項後即假離婚並
        辦理脫產，被告辯稱於借款後始遭第三人倒債與事實不符。
  （四）本件原告因被告之詐欺行為而貸與鉅款，雖仍取得借貸債權，惟原告如今求
        償不得，業已發生損害，原告應得請求侵權行為之損害賠償。
、證據：提出支票二十五紙、台灣板橋地方法院八十六年度裁全天字第三八七一號
    民事裁定、八十六年度民執天字第二五一八號執行命令、八十七年度聲字第三七
    號、被告所擬和解條件、台北興大郵局第三四一號存證信函、第三四七號存證信
    函、本院八十六年度自字第一一０七號刑事案件八十七年二月六日開庭筆錄及證
    人結文、台北市第二信用合作社跨行匯款回單、蘆洲市調整委員會委員陳金水之
    聲明書、被告戶籍謄本、工程合約、工程款支票及匯款紀錄、委任書、民事判決
    確定證明書、台灣台北地方法院債權憑證各一件、被告刑事答辯狀節錄、債務清
    償協議書、土地登記簿謄本各二件、被告林口住宅照片二幀為證，並聲請訊問證
    人陳金水，另聲請勘驗本院八十六年度自字第一一０七號刑事案件八十七年二月
    六日開庭錄音帶。
乙、被告方面：
  壹、聲明：
    一、駁回原告之訴及其假執行之聲請。
    二、如受不利判決，願供擔保請准宣告免為假執行。
  貳、陳述：
  一、程序方面：
  （一）原告起訴主張之借款返還請求權及侵權行為損害賠償請求權係屬不能併存之
        訴訟標的，原告縱因受詐欺始為借貸之意思表示，在依法撤銷前原告仍有借
        款債權，並無損害可言，自不得主張侵權行為損害賠償請求權。
  （二）原告曾在本院八十六年度自字第一一０七號刑事案件提起附帶民事訴訟，並
        將四千一百七十七萬五千五百元之債權轉讓予訴外人陳慶忠，本件原告起訴
        之債權若在前述案件已經主張，即屬更行起訴，且若讓轉予訴外人，亦不得
        再為請求。
  二、實體方面：
  （一）原告應就消費借貸關係存在負舉證之責：
    １、原告主張被告甲○○共同借貸，應證明有消費借貸之合意及金錢交付之事實
        。原告提出之支票發票人均為被告丙○○，被告甲○○倘共同借貸，原告不
        可能不要求被告甲○○共同發票或於支票背書，姑不論被告甲○○是否曾在
        支票上填寫金額，縱曾書寫，亦不足證被告甲○○即為共同借貸；又被告甲
        ○○念及夫妻一場出面與原告協調解決被告丙○○之債務，被告甲○○乃記
        下原告要求之條件，原告不得持被告甲○○所寫便條即認被告承認係共同借
        貸。
    ２、被告甲○○並未於本院八十六年度自字第一一０七號刑事案件開庭時承認本
        件係共同借貸，縱曾承認，亦非民事訴訟法所規定之自認；又被告甲○○為
        幫前夫丙○○處理債務，即便於調解中作何讓步，亦不生民事訴訟法上自認
        之效力。
    ３、被告甲○○僅曾先後於八十一年間向原告借貸一百八十萬元，又開立發票日
        為八十七年一月二十一日、金額一百二十萬元、號碼ＡＬ0000000號
        之支票予原告，被告甲○○已分別於八十六年十一月四日及八十七年一月二
        十一日清償完畢，亦經原告於本院刑事庭承認屬實，故被告甲○○對原告已
        無借貸債務。
    ４、黃飛麟代書原代擬之債務清償協議書（下稱協議書一）以被告甲○○為當事
        人，被告甲○○認為伊非真正債務人，故原告再為以被告丙○○為當事人之
        協議書（下稱協議書二），且依協議書第一至第五條被告甲○○資產折價二
        千萬元予原告，原告應返還被告甲○○前揭金額共三百萬元之支票，並提供
        五百萬元予被告甲○○東山再起，果被告何妙姍如原告所言共同借貸六千餘
        萬元，原告何可能再返還支票並提供資金？５、原告所稱匯款匯入中國信託
        儲蓄部0000000000000帳戶，被告甲○○開戶後交予被告丙○
        ○使用，訴外人祥宏公司匯予被告甲○○之股金亦非入該帳戶；原告主張之
        借款除前述二筆款項外，均原告與被告丙○○之金錢往來，與被告甲○○無
        關；又係爭款項原告亦自承係其父林再旺支應，是縱有借貸關係亦非存在原
        告與被告間。
    ５、縱認被告二人共同借貸，依民法第二百七十一條規定，被告亦應平均分擔，
        原告請求被告連帶給付亦無理由。
    ６、本件原告係根據數個借貸關係中之一部債權為請求，原告應特定本件請求債
        權所由發生之借貸事實並予舉證，被告僅就二百一十三萬五千九百七十一元
        部分請求給付，並未具體證明該筆借貸關係之存在，致被告無從答辦。
  （二）被告並未共同詐欺侵害原告權利：
    １、原告應就被詐欺而為意思表示之事實負舉證責任，原告僅片面主張被告丙○
        ○向其詐稱經營種種生意向其借款，惟均經被告所否認，且原告與被告丙○
        ○金錢往來時日非短，原告亦為心智成熟之成年人，若僅如原告所稱被告以
        經營進口轎車生意等藉口，原告豈可能一再借予鉅額款項？退步言之，縱認
        有詐欺之情，原告所提證據亦僅足證明其與被告丙○○間之關係，要與被告
        甲○○無涉。
    ２、原告因之前被告丙○○借款均繳息正常，又意圖賺取利息，乃將大筆資金借
        予被告丙○○，且被告丙○○於八十六年八月二十五日前並無跳票紀錄，於
        八十五年至八十六年間仍有對外債權一億二千萬元，名下並有多筆不動產，
        雖於八十五年十一、十二月間遭人倒債，仍按時付息予原告，被告丙○○並
        曾表示將不動產為原告設定抵押權以擔保其債權，惟原告因恐遭扣稅而拒絕
        ，足見被告丙○○並無詐欺之意圖。
、證據：提出債務清償協議書三件、支票十九紙、共同購地協議書、本院八十六年
    度自字第一一０七號刑事案件開庭筆錄、調解聲請書、台灣士林地方法院檢察署
    相驗屍體證明書、繼承系統表、被告丙○○除戶戶籍謄本、本院八十六年度自字
    第一一０七號刑事判決各一件、被告丙○○土地所有權狀四件、李兩傳土地所有
    權狀十一件、土地及建物所有權狀五件、匯款單三紙為證。
    理    由
甲、程序方面：
  一、本件被告丙○○之承受訴訟人蔡連發、蔡朝西經合法通知，未於言詞辯論期日
      到場，核無民事訴訟法第三百八十六條所列各款情形，爰依原告之聲請，由其
      一造辯論而為判決。
  二、原告係將對被告丙○○之票據債權二千一百萬元轉讓與訴外人陳慶忠，此有民
      事判決確定證明書及債權憑證在卷可稽，要與本件原告起訴請求之債權二百一
      十三萬五千九百七十一元（即被告甲○○暫寄祥宏建設股份有限公司保管之支
      票一紙發票人李隆輝、票號ＢＹ0000000、金額二百一十二萬零八百元
      、發票日八十六年十二月十三日及聲請假扣押之執行費用一萬五千一百七十一
      元）無關，並無重複起訴之情；又因受詐欺而為金錢之消費借貸，在經依法撤
      銷前，並非無效之法律行為，貸與人交付金錢而獲有請求返還借款之債權，如
      其財產總額並未因此滅少，即無受損害之可言，固不能主張買受人成立侵權行
      為而對之請求損害賠償，惟若當事人已受有實際損害，非不得依侵權行為法則
      請求損害賠償。是縱認兩造間有借貸關係存在，原告若主張受有實際損害，仍
      得請求侵權行為損害賠償，合先敘明。
乙、實體方面：
  一、原告主張：被告自八十三年起陸續向原告借款二千五百二十萬元，均開立遠期
      支票為擔保，並誆稱其生意獲利頗豐並有資產，嗣又向原告借款二百萬元；第
      於八十六年三月間向原告藉稱欲投資股票經營丙種墊款，投資期間並提供股票
      作為擔保，請求原告借款一千八百萬元及五百萬元，並開立以被告丙○○為發
      票人之短期支票以為擔保；被告復於八十六年七月間共謀向原告詐取款項，由
      被告丙○○謊稱欲擴大經營高級進口轎車買賣獲利豐厚，之前所欠款項將可於
      近日清償，並將以汽車證件交予原告供擔保，原告乃再借款三百萬元及四百七
      十二萬元，另於同年八月二十一日依被告央求以二張客票背書擔保又借予一百
      八十萬元，總計被告自原告處取得之金錢達六千餘萬元，詎被告交付之支票自
      八十六年八月二十六日起陸續因存款不足遭退票，原告始知受騙，爰依消費借
      貸及侵權行為之法律關係先請求一部債權額二百一十三萬五千九百七十一元等
      情。
  二、被告則以：被告甲○○並未與被告丙○○共同借貸，原告應就消費借貸之合意
      及金錢交付之事實負舉證責任，原告主張被告共同詐欺亦應盡舉證之責等語，
      資為抗辯。
  三、按當事人主張有利於己之事實者，就其事實有舉證之責任，民事訴訟法第二百
      七十七條著有明文。次按當事人主張有金錢借貸關係存在，應就其發生所須具
      備之特別要件即金錢之交付及借貸意思表示互相一致負舉證之責任；又支票係
      無因證券，簽發支票之原因實有多端，不能僅以支票之簽發及交付，證明有消
      費借貸之事實；至若僅證明有金錢之交付，未證明借貸意思表示互相一致者，
      尚不能認為有金錢借貸關係存在。本件原告主張被告共同借款六千餘萬元，固
      據提出提出支票、債務清償協議書為證，惟查，原告提出被告簽發之支票僅足
      證明原告對被告取得票據債權，尚難以支票之簽發及交付即遽認係被告向原告
      借款之擔保，且其中被告何妙姍所開立支票部分業已清償，為原告所是認，原
      告猶以為借貸之證據，要非可取。次查，原告提出之債務清償協議書雖記載乙
      方（即被告）陸續以支票向甲方週轉五千六百七十二萬元，今因暫時無法兌現
      ，雙方協議如下云云，惟該協議書係空白打字版本，並未經兩造之簽名蓋章，
      且為被告所否認，亦難以此認為兩造有消費借貸關係存在。第查，原告泛稱被
      告先後向其借款六千餘萬元，果如原告所陳，兩造間應有多筆消費借貸關係存
      在，惟本件原告係就其中一筆債權二百一十三萬五千九百七十一元（即被告甲
      ○○暫寄祥宏建設股份有限公司保管之支票一紙、發票人李隆輝、票號ＢＹ0
      000000、金額二百一十二萬零八百元、發票日八十六年十二月十三日及
      聲請假扣押之執行費用一萬五千一百七十一元）為請求，應僅就該筆款項是否
      為消費借貸予以認定。
  四、經查，原告提出證明本件借款存在之支票（票號ＢＹ0000000、發票人
      李隆輝、發票日八十六年十二月十三日、票面金額二百一十二萬零八百元，下
      稱系爭支票）之票據債務人並非被告而係訴外人李隆輝，被告甲○○僅為系爭
      支票之受款人，且該紙支票係被告甲○○暫寄予祥宏建設股份有限公司所保管
      為原告所是認，則原告是否為票據權利人已非無疑，縱使原告為票據權利人，
      揆諸上開說明，亦無從推論兩造間有消費借貸關係存在。第查，證人即調解委
      員陳金水雖證稱：被告於調解時承認一起向原告借款六千多萬元云云，然兩造
      間債權債務關係據原告陳述十分複雜，支票簽發達二十餘筆，證人所言六千餘
      萬元之債務是否包括系爭支票並未確定，尚不足採為本筆借款存在之證據。再
      查，原告另陳稱被告甲○○於本院八十六年度自字第一一０七號刑事案件八十
      七年二月六日開庭時承認向原告借款，經本院當庭勘驗該次開庭錄音帶，被告
      甲○○並無承認借款之意思表示（見八十七年四月一日筆錄），原告所述即非
      可採。又原告本於消費借貸關係請求假扣押執行費用一萬五千一百七十一元，
      亦顯無理由。
  五、復按，當事人主張其意思表示係因被詐欺或被脅迫而為之者，應就其被詐欺或
      被脅迫之事實，負舉證責任，最高法院著有四十八年台上字第八八七號判例可
      資參照。本件原告另主張被告自八十三年起陸續向原告借款，利用之前借款正
      常付息以取信於原告，於八十五年底明知股資股票虧損二億元並遭人倒債上億
      元而財力不佳，猶隱暪前揭事實共同以被告丙○○名義，先誆稱投資股票丙種
      墊款，投資期間並提供股票為擔保，又謊稱擴大投資進口汽車生意獲利豐厚並
      押付證件以為擔保，復以客票背書擔保，共向原告詐得鉅款達六千餘萬元，詎
      被告交付之支票自八十六年八月二十六日起陸續因存款不足遭退票，原告始知
      受騙等事實，已為被告所否認，原告主張因被告共同詐欺始貸與款項，自應就
      其係受被告詐欺而為意思表示負舉證之責。經查，原告所提出之證據至多可證
      明原告與被告丙○○間有債權債務關係存在，就被告有何施行詐術之行為均未
      舉證證明。再者，原告自承因之前被告丙○○借款均繳息正常，而被告丙○○
      於八十六年八月二十五日前並無跳票紀錄，名下並有多筆不動產，亦據被告提
      出土地所有權狀為證，原告主張被告明知無資力猶向原告借款顯有詐欺之意圖
      ，尚難採信；而原告以同一事實向本院刑事庭自訴被告共同詐欺，業經判決被
      告無罪，有本院八十六年度自字第一一０七號刑事判決在卷可按，原告既未能
      舉證證明被告有詐欺之侵權行為，自應承擔敗訴之不利益，其請求侵權行為之
      損害賠償洵屬無據。
  六、從而，原告依消費借貸及侵權行為之法律關係請求被告連帶給付二百一十三萬
      五千九百七十一元，即有未合，不應准許；原告之訴既經駁回，其假執行之聲
      請亦失所附麗，併予駁回。
  七、本件事證已臻明確，兩造其餘攻擊防禦方法，於本判決結果不生影響，爰不一
一論述，併此敘明。
據上論結：本件原告之訴為無理由，依民事訴訟法第三百八十五條第一項前段、第七
十八條，判決如主文。
中      華      民      國    八十九    年      一      月    二十五    日
                                        民事第四庭審判長法      官謝明珠
                                                        法      官張競文
                                                        法      官劉又菁
右為正本係照原本作成
如對本判決上訴，須於判決送達後廿日內向本院提出上訴狀
中      華      民      國    八十九    年     一       月    二十五    日
~B法院書記官  黃瓊滿


司法院資訊處製作；財團法人民間司法改革基金會備份。
